【裁判字號】    96,訴,3133
【裁判日期】    970314
【裁判案由】    租佃爭議
【裁判全文】
臺灣臺中地方法院民事判決  96年度訴字第3133號
原      告  乙○○
訴訟代理人  陳惠玲律師
被      告  甲○○
上列當事人間租佃爭議事件，本院於民國97年2月21日言詞辯論
終結，判決如下：
    主    文
被告應將坐落台中縣烏日鄉○○○段一四七二號、面積零點一九
五八公頃及同段一五一一地號、面積零點三一二六公頃土地交還
予原告。
    事實及理由
壹、程序事項：
    按出租人與承租人因耕地租佃發生爭議時，應由當地鄉（鎮
    、市、區）公所耕地租佃委員會調解；調解不成立者，應由
    直轄市或縣（市）政府耕地租佃委員會移送該管司法機關，
    司法機關應即迅予處理，並免收裁判費用；前項爭議案件非
    經調解、調處，不得起訴。耕地三七五減租條例第26條第1
    項、第2項前段定有明文。經查，坐落台中縣烏日鄉○○○
    段1472、1511地號土地（下稱系爭土地）之出租人即原告與
    承租人即被告間因耕地租佃發生爭議，曾經原告向台中縣烏
    日鄉公所耕地租佃委員會申請調解，經台中縣烏日鄉公所耕
    地租佃委員會及台中縣政府耕地租佃委員會調解、調處，均
    未成立，則依前揭法律規定，原告自得提起本件訴訟程序。
貳、實體方面：
一、原告起訴主張：系爭土地為原告所有，原告與被告之被繼承
    人何淇松於民國56年1月間，就系爭土地訂有耕地租烏東第
    15號租約，何淇松死亡後，由其子被告繼承該租賃權，惟被
    告竟於系爭土地上興建房屋供住宅使用，建物有窗簾、電話
    接線箱，室內有隔間、流理台、衛浴設備等，部分土地並鋪
    設水泥供停車使用，被告顯然不自任耕作，原訂系土地之租
    約無效，原告自得起訴請求被告返還系爭土地；且就系爭土
    地縱如被告辯稱僅有一部份不為耕作，原告亦得主張終止契
    約，爰依耕地三七五減租條例第16條、第17條之規定提起本
    訴等語。並聲明: 被告應將台中縣烏日鄉○○村○○段1472
    及1511地號土地交還予原告。
二、被告則辯稱：被告自承租以來均在系爭土地耕作，且所搭建
    者為「鐵皮植栽室」及「簡易農舍」（下稱系爭地上建物）
    ，均為與農業經營不可分離之農舍，並未違反耕地三七五減
    租條例之規定；又被告自87年間將該田地轉作耕種林木，種
    植五葉松、華松、南洋杉等作物，亦無原告所稱繼續一年不
    為耕作之情形云云。並聲明: (1)原告之訴駁回。(2)如受不利
    判決，願供擔保請准免予假執行。
三、原告主張系爭土地為其所有，原告與被告之被繼承人何淇松
    於民國56年1月間，就系爭土地訂有耕地租烏東第15號租約
    ，何淇松死亡後，由其子被告繼承該租賃權等情，業據原告
    提出系爭土地登記謄本、耕地租約新社第烏東第15號為証，
    被告對此亦不爭執，此部分事實堪信為真。原告以被告在系
    爭土地建築房屋居住並未自任耕作，主張原訂租約無效，被
    告則以確實仍在系爭土地耕作，並以前詞置辯，是本件首須
    審究者實為原告所搭建之系爭地上建物是否非農舍，而有原
    告主張之不任耕作之情事。茲詳述如下：
  (一)按承租人應自任耕作，並不得將耕地全部或一部轉租於他人
    。承租人違反前項規定時，原訂租約無效，得由出租人收回
    自行耕種或另行出租。耕地三七五減租條例第16條第1項、
    第2項定有明文。而耕地三七五減租條例第16條第1項所謂承
    租人應自任耕作，係指承租人應以承租之土地供自己從事耕
    作之用而言；如承租人以承租之土地建築房屋居住或供其他
    非耕作之用者，均不在自任耕作之列，應構成同條第2項原
    訂租約無效之原因；又承租人此項不自任耕作之情，縱僅存
    在於承租土地之一部，不論其面積多寡，全部租約仍屬無效
    ；又佃農在承租耕地上固允許有農舍之存在，但所謂農舍，
    乃以便利耕作而設，並不以解決佃農家實際居住問題為目的
    （最高法院70年台上字第4637號、86年台上字第97號判決、
    64年台上字第571號判例要旨參照）。
  (二)經查：原告於本件訴訟起訴前於96年7月25日向本院為保全
    證據之聲請，並經本院於96年8月30日至系爭土地施行保全
    證據，其時勘驗結果為「建物有窗簾、電話線接線箱、庭園
    置盆栽、育苗鐵皮屋，現場共有三建物（一層鐵皮建物、一
    層棚架、一層浪板建物）並種植樹木」此有勘驗筆錄及現場
    照片25幀附於本院96年聲字第1937號卷，並經本院調閱該卷
    審認無誤。又原告聲請台中縣烏日鄉就耕地三七五租約調處
    時，於96年10月12日至系爭土地就系爭土地使用情況會勘時
    ，租佃委員林清福之會勘意見：「種五葉松及南洋松等苗木
    、盆栽土數拾包、肥料、苗盆、假山、水池、木造圍牆、枕
    木步道、鐵皮植栽室、鐵皮鐵架工作場、木造平房、室內隔
    間、流理台、衛浴設備、有窗簾。」；民政課唐椒潔之會勘
    意見：「耕地上種植五葉、苗木，另有木造圍牆、假山、水
    池、平房建物一棟（內儲放盆栽土、肥料、苗盆及流理台設
    備、室內隔間、衛浴設備」此有卷內所附之台中縣烏日鄉公
    所私有耕地三七五租約土地使用情況會勘紀錄表及會勘照片
    37幀（下稱會勘照片）附卷可憑。依本院96年聲字第1937號
    卷內所附之現場照片及本件卷內之台中烏日鄉公所會勘紀錄
    表、現場照片觀之，系爭建物為現代化建築，有假山、水池
    （詳卷內會勘照片第7頁）及步道（卷內會勘照片第6頁），
    建物前鋪設水泥可供停車（詳卷內會勘照片第2、5頁），室
    內尚有新穎之流理台、櫥櫃等設備、並有隔間、鋪設木板、
    窗戶並有窗簾（詳卷內會勘照片第10至12頁），實難認系爭
    地上建物為以便利耕作而設之農舍。
  (三)被告雖辯稱水池係為解決用水須引用河水或儲存地下水而設
    ；假山則係開挖水池之剩餘土方堆置之小土丘；「農路」則
    為搬運盆栽、苗木便利設施云云，惟觀卷內會勘照片第7頁
    所示之水池，以造景之石頭堆圍，顯非單純蓄水灌溉之用；
    再觀卷內會勘照片第3頁所示之假山，假山上鋪有美化之草
    皮，草皮旁並堆圍造景之石頭，亦難認為開挖水池堆置之小
    土丘；再依卷內會勘照片第6頁所示被告所稱之「農路」為
    一枕木鋪設之步道，若僅如被告辯稱供搬運使用之便利設施
    ，何須費心以枕木鋪設？是被告此部分所辯水池、假山及「
    農路 」均與農業經營不可分離云云均不可採。
  (四)綜上所述，系爭土地上之建物已難認為以便利耕作而設之農
    舍，而依首揭說明，承租人以承租之土地建築房居住或供其
    他非耕作之用者，均在不自任耕作之列，且此不自任耕作情
    形，縱僅存在於承租土地之一部，不論其面積多寡，依耕地
    三七五減租條例第16條第2項，該租約無效，本件系爭土地
    上之建物顯非供農舍使用，被告有不自任耕作之情形，則全
    部租約為無效。而按耕地三七五減租條例第16條第2項所謂
    原訂租約無效，係指承租人違反同條第1項所訂不自任耕作
    之限制時，原訂租約無待於終止，當然向後失其效力，租賃
    關係因而歸於消滅而言（參最高法院80年台再字第15號判例
    要旨），本件租約既為無效，兩造間之租賃關係因而歸於消
    滅，被告自無占有使用系爭土地之權源，從而原告請求被告
    應將系爭土地返還，即無不合，應予准許。
四、本件事證已明，兩造其餘攻擊防禦方法及舉證，與判決結果
    不生影響，爰不一一論述，並此敘明。
五、又本件為因耕地租佃發生爭議，且由台中縣政府耕地租佃委
    員會移送，依耕地三七五減租條例第26條第1項，免收裁判
    費，附此敘明。
中    華    民    國    97    年    3    月    14    日
                  民事第二庭    法  官  涂秀玲
正本係照原本作成。
如對本判決上訴，須於判決送達後20日內向本院提出上訴狀。
中    華    民    國    97    年    3    月    14    日
                                書記官


司法院資訊處製作；財團法人民間司法改革基金會備份。
